【裁判字號】    99,訴,2036
【裁判日期】    991222
【裁判案由】    返還機具等
【裁判全文】
臺灣板橋地方法院民事判決              99年度訴字第2036號
原      告  曾小鳳
訴訟代理人  普志國
被      告  蘇文義
訴訟代理人  湯應欽律師
上列當事人間請求返還機具等事件，經本院於民國99年12月8日
言詞辯論終結，判決如下：
    主  文
原告之訴及假執行之聲請均駁回。
訴訟費用由原告負擔。
    事實及理由
一、按訴狀送達後，原告不得將原訴變更或追加他訴。但請求之
    基礎事實同一者，不在此限。又被告於訴之變更或追加無異
    議，而為本案之言詞辯論者，視為同意變更或追加。民事訴
    訟法第255條第1項第2款、第2項分別定有明文。本件原告原
    起訴聲明：被告應依侵權行為償還原告三分之二股權營業
    利潤新臺幣245 萬元，及自起訴狀繕本送達即日起至清償日
    止，按年息百分之5 計算之利息。被告應將和原告合股之
    食品生產機具及小貨車返還原告。於起訴狀送達被告後之99
    年11月26日具狀變更訴之聲明為：依據民法第689 條合夥法
    律關係請求被告應給付原告新臺幣2,450,700 元，及自起
    訴狀繕本送達翌日起至清償日止，按年息百分之5 計算之利
    息。願供擔保請准宣告假執行。核其訴之變更，其請求之
    基礎事實同一，且被告於訴之變更或追加無異議，而為本案
    之言詞辯論，依上開說明，視為同意變更或追加。原告訴之
    變更，於法尚無不合，應予准許。
二、原告起訴主張：
  (一)緣民國96年11月間原告與被告及訴外人陳保壽等3 人各出資
    新臺幣（下同）80萬元，由被告蘇文義向訴外人李玉鐶承租
    坐落於臺中市○○區○○路178 號1 號之房屋，合夥開設「
    琦美食品行」，經營小籠包及饅頭等食品之製造批售，97年
    1 月19日陳保壽將其股份讓與原告，原告以3 分之2 股份與
    被告繼續合夥關係，嗣合夥期間被告浮報購買機具之款項，
    謊稱購買合夥機具耗費105 萬，而實際僅花費45萬元，又佯
    稱多出之65萬元花費為支付技術費用，覬覦工廠每月實賺淨
    利，並藉故拒絕支付應負擔3分之1房租（如未承諾，何以被
    告願支付3分之1房租押金），進而於98年8月2日未經占3 分
    之2 絕對多數股權之原告同意，夥同他人將擺放於廠房內如
    附表所示之機具及車牌號碼2722-GM 號自用小貨車乙輛占為
    己有，並載運至臺北縣作為被告獨自營利使用，實已侵害原
    告3分之2之合夥權利，基此事實，原告已難期待和被告再合
    夥共事，是依據民法689 條請求裁定終止兩造合夥關係，被
    告應償付3 分之2股份合夥財產費用107萬3000元（依被告陳
    報之財產清單價值×3分之2，即0000000×2/3），及償付其
    將合夥機具據為己有支配使用自98年8月2日至99年3月2日計
    6個月之營利損失137萬7700元（即每月淨利35萬元×2/3 ×
    6）。
  (二)為此，依據民法第689 條合夥之法律關係，聲明：被告應
    給付原告2,450,700 元，及自起訴狀繕本送達翌日起至清償
    日止，按年息百分之5 計算之利息。願供擔保請准宣告假
    執行。
  (三)對被告抗辯之陳述：
   1、被告雖經臺灣臺中地方法院檢察署予以刑事不起訴處分，
      偵辦之檢察官仍告以被告應負民事相關法律責任，是被告
      雖不受刑事訴究亦難免其責任。
   2、被告拒絕處理分配合夥機具動產，致無法向管轄法院及稅
      籍機關申請營運停業暨清算分配機具，故兩造目前仍為合
      夥關係存續中，被告亦為該合夥事業股東，是原告對被告
      請求並無違誤。
三、被告答辯則以：
  (一)兩造曾協議將「琦美食品行」交由原告管理，盈虧自負（含
    租金等必要支出），且約定原告應自97年3 月27日就每年之
    生意大小月，按月給付被告5 萬元或3 萬元之合夥權利金，
    原告亦依約於97年3 月至5 月匯付，詎其自97年6 月起拒付
    上開權利金，經被告向臺灣臺中地方法院以97年度中簡字第
    5144號勝訴判決，並經該院98年度簡上字第49號駁回原告之
    訴確定。
  (二)原告以存證信函通知將於98年5 月16日退夥並停止營業，拒
    絕支付前開店址房租，迭經房東李玉鐶催繳，原告竟以伊非
    出名承租人堅拒支付租金，房東98年7 月7 日來函表示終止
    租約，經多次與原告溝通無效，不得已於98年8 月2 日與房
    東終止租約，並將放置於工廠內之製作食品機具暫移至雲林
    老家存放，臨行時並書立相關機具細目3 紙，由被告及房東
    各持1 份，並請房東轉交原告1 份，作為將來清算合夥財產
    、解散合夥關係之交待。
  (三)被告並未於98年8 月2 日將合夥事業機具運至臺北縣獨自營
    業使用，被告於臺北縣蘆洲市之食品行，為被告之個人事業
    ，與系爭合夥事業無涉。
  (四)合夥人退夥時，其出資之返還必須依民法第689 條之規定為
    結算之分配，自須就退夥時合夥財產狀況結算，其請求返還
    出資之對象應為合夥而非被告，本件原告未經結算程序逕向
    被告個人請求返還出資、分配利益及全部生財器具，自有未
    合。
  (五)本件合夥事業退夥實係解散應經清算程序，於合夥財產清算
    完畢，清償合夥債務或劃出必需數額後，始能就剩餘財產返
    還各合夥人之出資及應受分配利益之成數，在未清算終結確
    定盈虧前，不得就原來出資為全部返還之請求。
  (六)聲明：駁回原告之訴，訴訟費用由原告負擔。
四、兩造不爭執之事實：
  (一)兩造及訴外人陳保壽於96年11月間，由被告出面承租坐落於
    臺中市○○路178 號房屋，合夥經營「琦美食品行」，生產
    小籠包、饅頭食品製造批售，嗣原告買受陳保壽之股份，由
    兩造繼續合夥經營。
  (二)98年8 月2 日被告將兩造合夥事業之機具遷移至他處，經原
    告提出竊盜及毀損刑事告訴，臺灣臺中地方法院檢察署檢察
    官以98年度偵字第22713 號、第25859 號為不起訴處分，原
    告提起再議，臺灣高等法院臺中分院檢察署檢察官以99年度
    上聲議字第94號處分書駁回再議確定。
  (三)被告請求原告給付自97年6 月起至97年12月份止，積欠29萬
    元合夥權利金事件，前經臺灣臺中地方法院簡易庭以97年度
    中簡字第5144號判決原告應給付被告29萬元，其中20萬元及
    9 萬元分別自97年12月18日及97年8 月22日起算，至清償日
    止，按年息百分之5 計算之利息。原告提起上訴，經臺灣臺
    中地方法院以98年度簡上字第49號判決駁回原告上訴確定。
  (四)被告請求原告給付自98年1 月起至98年5 月15日止，積欠之
    21萬5000元合夥權利金事件，經臺灣雲林地方法院98年度港
    簡字第141 號判決原告給付被告21萬5000元，及自98年10月
    9 日起至清償日止，按年息百分之5 計算之利息確定。
  (五)本件合夥尚未進行清算程序。
五、本院之判斷：
  (一)原告主張之上揭事實，固據其提出兩造戶籍謄本、案件報案
    證明申請書、報案三聯單、臺灣臺中地方法院檢察署檢察官
    98年度偵字第22713、25859號不起訴處分書、臺灣雲林地方
    法院98年度港簡字第141 號民事判決、臺灣臺中地方法院臺
    中簡易庭97年度中簡字第5144號民事簡易判決、臺灣臺中地
    方法院98年度簡尚字第49號民事判決、房屋租賃契約書及存
    證信函各1 份為證，被告對於兩造曾合夥經營琦美食品行，
    及原告應付被告權利金之事實並不爭執，惟否認原告之請求
    ，並以前開情詞置辯，經查：
   1、兩造與訴外人陳保壽於96年11月間，由被告出面承租坐落
      於臺中市○○路178 號房屋，合夥經營「琦美食品行」，
      生產小籠包、饅頭食品製造批售，嗣原告買受陳保壽之股
      份，由兩造繼續合夥經營。嗣兩造間因經營問題發生糾紛
      提起訴訟，此有兩造所不爭執之上開不起訴處分書及臺灣
      臺中地方法院、臺灣雲林地方法院之上開民事判決附卷可
      稽（見本院99年度補字第1383號第28頁至44頁），該合夥
      事業因兩造之多起訴訟事件，於98年5 月間已呈難以繼續
      經營狀態，原告遂於98年5 月14日以臺中何厝郵局存證信
      函第693號寄交被告，聲明自98年5月16日起終止合夥契約
      及停止營業等情，亦有該存證信函附卷可證（見本院99年
      度補字第1383號第54頁至55頁），其合夥事業顯已無法繼
      續存在。參酌民法第667條、第686條第1項、第2項規定，
      「合夥係指二人以上互約出資以經營共同事業之契約」；
      「合夥未定有存續期間，或經訂明以合夥人中一人之終身
      ，為其存續期間者，各合夥人得聲明退夥，但應於兩個月
      前通知他合夥人」；「前項退夥，不得於退夥有不利於合
      夥事務之時期為之」。又合夥人之退夥，如未退夥之合夥
      人僅存一人者，合夥自無從存續而歸於消滅，應類推適用
      關於合夥解散之規定。（臺灣高等法院97年度上更(二)字第
      90號可資參照），是合夥人之退夥，必其合夥事業尚能繼
      續存在，方有退夥之可言。本件合夥未定有存續期間，為
      兩造所不爭執，原告係於合夥不能繼續存在之情況下，始
      聲明退夥，並非於合夥事業能繼續存在之兩個月前通知他
      合夥人，核與上開民法規定不合，不生退夥之效力，應認
      系爭合夥已無從存續，而類推合夥解散之規定，並依民法
      第694條至697條之規定進行清算。從而，原告主張退夥，
      並依民法第689條請求進行結算，尚有誤會。
   2、按合夥解散後，須開始清算，在清算必要範圍內，視為存
      續，民法雖無明文，解釋上應作肯定。又「合夥財產，應
      先清償合夥之債務。其債務未至清償期，或在訴訟中者，
      應將其清償所必需之數額，由合夥財產中劃出保留之。依
      前項清償債務，或劃出必需之數額後，其賸餘財產應返還
      各合夥人金錢或其他財產權之出資。金錢以外財產權之出
      資，應以出資時之價額返還之。為清償債務及返還合夥人
      之出資，應於必要限度內，將合夥財產變為金錢。」「合
      夥財產不足返還各合夥人之出資者，按照各合夥人出資額
      之比例返還之。」「合夥財產，於清償合夥債務及返還各
      合夥人出資後，尚有賸餘者，按各合夥人應受分配利益之
      成數分配之。」民法第697條至699條定有明文。「合夥解
      散後，應先經清算程序，合夥財產於清算完畢，清償合夥
      債務或劃出必需數額後，始能就賸餘財產返還各合夥人之
      出資及應受分配利益之成數，在未經清算終結確定盈虧以
      前，自不得就原來出資為全部返還之請求。」最高法院53
      年台上字第203號、29年上字第759號著有判例可資參照。
   3、本件兩造合夥關係既為類推解散之規定，依上開說明，應
      先經清算程序，於清算必要範圍內，合夥視為存續。惟本
      件合夥尚未進行清算，亦未選任清算人，為兩造所不爭，
      是原告請求清算返還出資之對象應為合夥，而非他合夥人
      。且應先經清算程序，合夥財產於清算完畢，清償合夥債
      務或劃出必需數額後，始能就賸餘財產返還各合夥人之出
      資及應受分配利益之成數，在未經清算終結確定盈虧以前
      ，自不得就原來出資為全部返還之請求。從而，原告以他
      合夥人為被告，依民法第689 條規定，就其自行結算之結
      果，請求被告返還出資額，而非請求法院就合夥財產清算
      ，始就出資額請求返還，於法自有未合。
  (二)綜上所述，本件合夥解散尚未進行清算，原告請求被告返還
    出資，而非以合夥為被告，及非請求法院就合夥財產清算後
    ，始就出資額請求返還，而係自行計算請求返還出資額，於
    法均有未合，其訴為無理由，應予駁回，其假執行之聲請亦
    失所附麗，應併予駁回。
六、本件事證已臻明確，兩造其餘攻擊防禦方法暨舉證，核與判
    決結果不生影響，爰不一一論列，併此敘明。
七、據上論結，本件原告之訴為無理由，依民事訴訟法第78條，
    判決如主文。
中    華    民    國    99    年    12    月    22    日
                  民事第三庭    法  官  林錫凱
以上正本係照原本作成
如對本判決上訴，須於判決送達後20日內向本院提出上訴狀。如
委任律師提起上訴者，應一併繳納上訴審裁判費。
中    華    民    國    99    年    12    月    22    日
                                書記官  羅麗娟

司法院資訊處製作；財團法人民間司法改革基金會備份。
